臺灣臺中地方法院民事判決　九十三年度訴字第四九一號
　　原　　　告　　己○○
　　訴訟代理人　　蘇顯讀律師
　　被　　　告　　台中市農會
　　法定代理人　　乙○○
　　訴訟代理人　　羅豐胤律師
　　複　代理人　　王雅泠律師
右當事人間第三人異議之訴事件，本院於民國九十三年九月九日言詞辯論終結，判決
如左：
    主      文
原告之訴駁回。
訴訟費用由原告負擔。
    事實及理由
壹、程序部分：
    按第三人就執行標的物有足以排除強制執行之權利者，得於強制執行程序終結前
    ，向執行法院對債權人提起異議之訴，強制執行法第十五條定有明文。又強制執
    行法第十五條所定第三人異議之訴，以排除執行標的物之強制執行為目的，故同
    條所謂強制執行程序終結，係指對於執行標的物之強制執行程序終結而言，對於
    執行標的物之強制執行程序，須進行至執行名義所載債權之全部或一部，因對於
    執行標的物之強制執行達其目的時始為終結；故執行標的物經拍賣終結而未將其
    賣得價金交付債權人時，對於該執行標的物之強制執行程序，不得謂已終結，第
    三人仍得提起異議之訴（最高法院六十五年台上字第二九二○號判例意旨、司法
    院三十三年院字第二七七六號解釋參照）。本院九十二年度執字第四一八七六號
    拍賣抵押物強制執行事件，就執行標的物即坐落台中縣烏日鄉○○段一○八五之
    一○地號及同段一○八七地號土地暨其上未辦理所有權登記之門牌號碼台中縣烏
    日鄉○○路六號磚造及鋼骨造建物，雖經公告併付拍賣，惟迄未經拍定，業經調
    閱上揭強制執行卷宗查核無訛，依上開說明，上揭強制執行事件就前開執行標的
    物之強制執行程序尚未終結至明，則原告主張有足以排除前開執行標的物中之建
    物強制執行之權利，而就前開執行標的物中之建物部分提起第三人異議之訴，程
    序上於法即無不合，應先敘明。
貳、實體部分：
一、原告主張：坐落台中縣烏日鄉○○段一○八五之一○地號及同段一○八七地號土
    地上、未辦理所有權登記之門牌號碼台中縣烏日鄉○○路六號磚造建物（下稱系
    爭磚造建物），係訴外人丁○所出資興建，丁○於民國（下同）九十二年十月十
    五日以新台幣（下同）二萬七千四百元之價格，將系爭磚造建物出售予原告，而
    由原告取得系爭磚造建物之所有權；又坐落前揭土地上、系爭磚造建物旁另一棟
    鋼骨造廠房（下稱系爭鋼骨廠房），係原告於八十三年間，向訴外人戊○○等人
    承租前揭土地而出資興建，以供原告生產製造沖孔網、鐵板網、砂石網及白鐵網
    花之廠房使用，雖未辦理所有權登記，惟因係由原告出資興建，為原告原始取得
    所有權。詎被告誤以系爭磚造建物及鋼骨廠房為訴外人即債務人戊○○等人所有
    ，而以本院九十二年度拍字第一四六八號民事裁定為執行名義，聲請就前揭土地
    及系爭磚造建物、鋼骨廠房為強制執行，經本院以九十二年度執字第四一八七六
    號強制執行事件受理，而查封系爭磚造建物及鋼骨廠房在案，惟因原告及丁○方
    為分別出資興建原始取得系爭鋼骨廠房及磚造建物之人，為系爭鋼骨廠房及磚造
    建物之所有權人，則就上揭強制執行事件，即有排除強制執行之權利，而原告復
    為系爭磚造建物之買受人，爰以自己名義及代位丁○本於所有權提起第三人異議
    之訴等語。並聲明：本院九十二年度執字第四一八七六號強制執行程序，就原告
    所有坐落台中縣烏日鄉○○段一○八五之一○地號及同段一○八七地號土地上門
    牌號碼為台中縣烏日鄉○○路六號之磚造建物及鋼骨造廠房，所為查封之強制執
    行程序應予撤銷。
二、被告則以：系爭磚造建物是否確為訴外人丁○所出資興建，已屬有疑，且系爭磚
    造建物既未經辦理保存登記，自無從辦理所有權移轉登記，原告已無從因向丁○
    買受系爭磚造建物，而取得系爭磚造建物之所有權；況縱然系爭磚造建物確係丁○所出資興建，然於九二一地震後，系爭磚造建物已因地震毀損而不堪使用，原
    告要無購買不堪使用建物之理，而丁○於本件審理中亦已否認有出售系爭磚造建
    物予原告之事實，則原告主張因向丁○買受而取得系爭磚造建物之所有權，即屬
    無據。至原告主張系爭鋼骨廠房係其出資所興建部分，依原告所提出之估價單、
    證明書、水電配線證明書、公司執照及營利事業登記證等，不僅估價單有記載未
    詳盡、立書人非其所主張之興建人鄭聰金之謬誤，公司執照及營利事業登記證所
    載之營業所在地亦異於系爭鋼骨廠房之地址，原告主張系爭鋼骨廠房係其出資興
    建，顯非實情，且丁○為本院九十二年度執字第四一八七六號強制執行事件債務
    人之連帶保證人，於八十五年十月廿二日辦理連帶保證時，曾簽立切結書，切結
    前揭土地於設定抵押權時，無出租或第三人占有之情事，因而系爭鋼骨廠房應為
    上揭強制執行事件執行債務人戊○○等人所有或興建，縱有原告於其內從事營業
    之情，亦屬債務人戊○○等人與原告間建物之使用借貸關係，無礙強制執行程序
    土地建物之併付拍賣。原告既非系爭鋼骨廠房及磚造建物之所有人，亦無向丁○
    購買系爭磚造建物之事實，則原告以自己並代位訴外人丁○本於所有權提起第三
    人異議之訴為無理由等語，資為抗辯。並聲明：如主文所示。
三、兩造不爭執之事實：
  (一)坐落台中縣烏日鄉○○段一○八五之一○地號、同段一○八七地號土地為訴外人
    戊○○等人所共有，被告則為前揭土地之抵押權人。
  (二)坐落前揭土地上、門牌號碼為台中縣烏日鄉○○路六號之系爭磚造建物及鋼骨廠
    房，均未經建物所有權第一次登記。
  (三)被告以本院九十二年度拍字第一四六八號拍賣抵押物裁定為執行名義，聲請就訴
    外人戊○○等人所有前揭土地為強制執行，經本院以九十二年度執字第四一八七
    六號查封前揭土地暨坐落前揭土地上之系爭磚造建物及鋼骨廠房，並將前揭土地
    及系爭磚造建物、鋼骨廠房併付拍賣，惟迄未拍定。
  (四)訴外人丁○為九十二年度執字第四一八七六號強制執行事件債務人之連帶保證人
    ，於八十五年十月廿二日丁○曾簽立切結書，切結前揭土地於設定抵押權時，無
    出租或第三人占有之情事。
四、得心證之理由：原告主張其為出資興建系爭鋼骨廠房之人，為系爭鋼骨廠房之所
    有權人，並因向訴外人丁○買受系爭磚造建物，而取得系爭磚造建物之所有權，
    其得以自己及代位丁○本於所有權提起第三人異議之訴；被告則否認系爭磚造建
    物為丁○所有、及原告有向丁○買受系爭磚造建物之事實，並否認系爭鋼骨廠房
    為原告所有。是本件兩造爭執之焦點厥為系爭磚造建物及鋼骨廠房之所有人為何
    人，及原告有無向丁○買受系爭磚造建物之事實。經查：
  (一)按當事人主張有利於己之事實者，就其事實有舉證之責任，民事訴訟法第二百七
    十七條定有明文。又民事訴訟如係由原告主張權利者，應先由原告負舉證之責，
    若原告先不能舉證，以證實自己主張之事實為真實，則被告就其抗辯事實即令不
    能舉證，或其所舉證據尚有疵累，亦應駁回原告之請求（最高法院十七年上字第
    九一七號判例意旨參照）。
  (二)系爭磚造建物部分：原告主張系爭磚造建物自始即由訴外人丁○繳納房屋稅，且
    丁○、戊○○均到庭證稱系爭磚造建物係由丁○所建，足證丁○為系爭磚造建物
    之所有人，而原告確曾交付款項予丁○，亦足見原告與丁○間就系爭磚造建物確
    有買賣之事實存在，原告向丁○購買系爭磚造建物後，自得代位丁○排除系爭磚
    造建物之強制執行等語。被告則否認系爭磚造建物為丁○所有，並否認原告有向
    丁○購買系爭磚造建物之事實。按諸原告既主張其因買賣而取得系爭磚造建物之
    事實上處分權，依前開說明，自應由原告就其與丁○間確有買賣系爭磚造建物之
    事實存在，負舉證之責任。查，原告主張其與丁○就系爭磚造建物有買賣關係存
    在，無非以原告係於九十二年十月十五日以二萬七千四百元向丁○購買系爭磚造
    建物，並提出匯款單乙紙為其佐證。然查，丁○於本件審理中，到庭明確證稱：
    並無將系爭磚造建物出售之事實，系爭磚造建物過戶予原告，是因為原告是戊○○（按即丁○之長子）的兒子，系爭磚造建物因為是戊○○蓋的，所以目前由戊○○使用等語（見本院卷九十三年五月二十日言詞辯論筆錄），按丁○雖已高齡
    八十五，惟其體力仍足至法院應訊，思路、應答亦尚屬清晰，其就系爭磚造建物
    並無買賣之事實存在，所述甚為明確，並能清楚說明其將系爭磚造建物納稅義務
    人移轉為原告之緣由，僅係基於原告係丁○長子戊○○之子之親屬關係而已，以
    丁○與原告間祖孫之至親關係，二人間如有買賣關係存在，丁○絕無故為不利原
    告陳述之理，堪信丁○所稱並未將系爭磚造建物出售等語，洵屬可採。至原告雖
    提出匯款單乙紙，以為其確有因向丁○買受系爭磚造建物而交付價金之佐證，然
    依該匯款單所示，至多僅能證明原告有於九十二年十一月十八日匯交二萬元予丁○之事實，並不足以證明原告匯款之原因為何，尤其丁○與原告間係屬祖孫至親
    ，原告匯款孝敬奉養高齡祖母，乃屬人情之常，是單以該匯款單據亦不足證明原
    告與丁○間就系爭磚造建物確有買賣之事實存在。從而，原告主張有向系爭磚造
    建物原始所有權人丁○買受系爭磚造建物，即難逕予採信，則原告主張因買賣而
    得代位系爭磚造建物所有權人丁○提起本件第三人異議之訴，要屬無據。
  (三)系爭鋼骨廠房部分：原告主張其為出資興建系爭鋼骨廠房之人，為系爭鋼骨廠房
    之原始所有權人，亦為被告所否認。按諸前開說明、及原告如主張為不動產之所
    有權人，即應由原告提出確定證據，證明所有權歸屬於己，若原告不能為切當之
    證明，而依法院調查復不能得相當之憑信者，則無論被告能否舉出反證，及所舉
    反證是否可信均可不問（最高法院十九年上字第一○三九號判例意旨參照），原
    告自應先就系爭鋼骨廠房確係由其出資興建乙節，舉證以實其說。經查，原告主
    張系爭鋼骨廠房為其出資興建，無非以提出估價單及證人丙○○○、甲○○所出
    據之證明書各乙紙為其佐證，並以僅原告因從事沖孔網、鐵板網、砂石網、白鐵
    網花製造，始有興建並使用系爭鋼骨廠房之必要，原告之父戊○○既無資力、亦
    無興建系爭鋼骨廠房使用之必要等語，為其論據。經查，姑不論估價單之性質，
    僅在提供估價參考之用，並不足證明事實上已有該項交易存在，且依原告所提出
    之估價單所示，該估價單既無開立日期、亦無開立交予何人（即抬頭）之記載，
    更未經開立估價單之人簽名其上，誠不足證該估價單與系爭鋼骨廠房之興建間有
    任何關聯存在，原告雖另以證人丙○○○所出具之證明書，為上揭估價單係已故
    鄭聰金因受原告委託興建系爭鋼骨廠房所交付予原告之佐證，查丙○○○與鄭聰
    金雖屬夫妻，然丙○○○於審理中到庭證稱：工作均係其夫（按即已故鄭聰金，
    亦即原告之叔父）在作，伊並未參與搭建鋼骨廠房，不記得鄭聰金係以多少價格
    為原告搭建鋼骨廠房，錢也都是鄭聰金收，不知道鄭聰金是拿多少錢，證明書的
    內容是原告寫好後伊再簽名等語（見本院九十三年五月二十日言詞辯論筆錄），
    已足見丙○○○並未親自與聞系爭鋼骨廠房興建事宜之人，至多僅係基於傳聞而
    在證明書上簽名，該證明書已不足為系爭鋼骨廠房係原告所興建之證明，再核諸
    丙○○○於同日庭訊中，就系爭鋼骨廠房之興建時期，先稱是在民國八十三年所
    建的，又改稱是民國七十幾年、好像是七十三年間所蓋的，興建時是夏天，搭建
    工程進行期間大約是三、四個月等語（見同上筆錄），與原告所稱系爭鋼骨廠房
    係八十三年春天所興建，興建工程期間約半年等語，均不相符（見同上筆錄），
    益足見丙○○○在證明書上簽章，不過係應原告之要求而為附和而已，另依原告
    之主張，其因系爭鋼骨廠房之興建計支出六十餘萬元，然原告迄未能提出任何支
    付興建廠房款項之證明，按之六十餘萬元並非微少之支出，原告茍有該項支出，
    必有資金往來資料可供提出，焉有無法提出任何資金支付證據之理？原告主張系
    爭鋼骨廠房係其出資興建云云，更屬有疑。抑有進者，系爭鋼骨廠房水電工程部
    分，係訴外人即原告之父戊○○於民國七十幾年間僱請訴外人甲○○施作，價金
    亦係由戊○○支付，原告提出、經甲○○簽章之證明書則是原告寫好內容後，再
    交甲○○簽名等情，業據證人甲○○到庭結證甚明（見同上筆錄），原告主張系
    爭鋼骨廠房內之水電均係其出資委請甲○○施作，要難信為真正，再參以證人丁○於本院審理中證稱「磚造房子旁有一間鐵皮屋是大兒子戊○○所蓋的。」（見
    同上筆錄）之語，並丁○於八十五年十月廿二日猶簽立切結書，切結前揭土地於
    設定抵押權時，無出租或第三人占有之情事等情，堪信系爭鋼骨廠房應係訴外人
    戊○○所興建，原告主張系爭鋼骨廠房係其出資興建，洵難信為真正。至原告另
    請求調閱原告八十二年度及八十三年度綜合所得稅申報資料、及傳訊證人張銘森
    ，以資證明戊○○並無資力支出系爭鋼骨廠房之興建費用及系爭鋼骨廠房之用途
    ，微論興建房屋之資金來源，得以借貸、贈與、信託等取得之資金支付，不一而
    足，並非受他人撫養之人即必然無支付之能力，且縱然戊○○無支付之能力，亦
    不必然可推定系爭鋼骨廠房即係由原告出資興建，而系爭鋼骨廠房目前由何人使
    用、用途為何，因目前使用人可能係基於使用借貸、租賃或其他原因而為使用，
    原因多端，亦不必然即係由原始取得所有權之人使用，尤與系爭鋼骨廠房係由何
    人興建無涉，核無調查之必要。
  (四)綜上所述，原告迄未能舉證證明有向丁○購買系爭磚造建物之事實，亦未能舉證
    證明系爭鋼骨廠房確係原告出資興建，則原告以自己名義及代位丁○主張就系爭
    鋼骨廠房及磚造建物有所有權，得排除本院九十二年度執字第四一八七六號強制
    執行事件就系爭鋼骨廠房及磚造建物所為強制執行程序之權利，而提起本件第三
    人異議之訴，請求撤銷上揭強制執行事件就系爭磚造建物及鋼骨廠房所為查封之
    強制執行程序，即無理由，不應准許。
五、本件判決之結果已臻明確，兩造其餘攻擊防禦方法及舉證，經審酌均於判決結果
    無影響，爰不一一論述，附此敘明。
六、據上論結，原告之訴為無理由，依民事訴訟法第七十八條，判決如主文。
中　　　華　　　民　　　國　　九十三　　年　　　十　　　月　　　五　　　日
　　　　　　　　　　　　　　　　臺灣臺中地方法院民事第二庭
~B法　　　官　呂麗玉
右為正本係照原本作成
如不服本判決，應於判決送達後二十日內，向本院提出上訴狀。
中　　　華　　　民　　　國　　九十三　　年　　　十　　　月　　　五　　　日
~B法院書記官
